【裁判字號】    88,上重更(一),30
【裁判日期】    890112
【裁判案由】    殺人等
【裁判全文】
臺灣高等法院刑事判決                        八十八年度上重更(一)字第三號
    上  訴  人  臺灣臺北地方法院檢察署檢察官
    上  訴  人
    即  被  告  丁○○
    選任辯護人  曾孝賢
                康文毅
    上  訴  人
    即  被  告  乙○○
    選任辯護人  薛松雨
                游成淵
右上訴人因被告殺人等案件，不服臺灣臺北地方法院八十七年度重訴字第二三號，中
華民國八十七年九月二十九日第一審判決（起訴案號：臺灣臺北地方法院檢察署八十
七年度偵字第七四九九號、第九五二○號、第九五二一號）提起上訴，經判決後，由
最高法院發回更審，本院判決如左：
    主  文
原判決關於丁○○、乙○○部分撤銷。
丁○○共同殺人，處無期徒刑，褫奪公權終身。
乙○○共同殺人，處有期徒刑拾貳年。
    事  實
一、丁○○、乙○○、謝連富（所涉傷害部分業經丙○○、戊○○撤回告訴，而為原
    審判決公訴不受理）及程家峰（現役軍人，另由軍事審判機關審理）於民國八十
    七年四月十一日晚上十一時許，相偕前往台北市○○○路○段漲停板ＫＴＶ酒店
    飲酒作樂。於翌日（十二日）凌晨三時許結帳離去，並一同搭乘電梯下樓，在一
    樓電梯口，適有丙○○、戊○○（丙○○、戊○○二人所涉傷害部分均已經謝連
    富撤回告訴）及呂多年、甲○○，正等電梯欲上漲停板ＫＴＶ酒店與友人張建和
    （與丙○○、戊○○等人一同到達，惟張建和已先上樓）會合，雙方於進出電梯
    交會時，身體發生擦撞，丙○○等人遂出言挑釁，謝連富、乙○○駐足轉身凝視
    ，丙○○、戊○○、呂多年、甲○○等人迎上前去，雙方一言不合，各均基於傷
    害之故意，互相大打出手，丙○○、戊○○等並持滅火器、煙灰筒等物毆打謝連
    富，丁○○及程家峰見狀亦基於與謝連富共同傷害之犯意聯絡參與鬥毆，嗣因丙○○、戊○○等人身材均較為高大，丁○○、程家峰不敵，邊打邊退，丙○○、
    戊○○之朋友張建和在樓上獲知樓下鬥毆情形，亦下樓乘勢追出參與鬥毆，謝連
    富乃遭丙○○、戊○○等人毆打致眼瞼部瘀傷。丁○○原擬打電話求援，但發覺
    謝連富受傷，復仍遭丙○○等人繼續毆打，乃與程家峰及乙○○跑到馬路對面，
    三人即先後衝進台北市○○○路○段二五之八號金群便利商店裡，基於意圖為自
    己不法所有之共同犯意聯絡，趁店長張理強不備之際，先由丁○○自置物架上搶
    奪水果刀二把，而程家峰及乙○○二人亦各搶奪一把掉落於地之水果刀，三人未
    付帳即基於共同殺人之犯意聯絡，快步衝出店外。丁○○於即將走出便利商店門
    口時，所持水果刀掉落一把，未撿拾即出店，乙○○隨後跟上拾起該把水果刀，
    而手持兩把水果刀走出店外，程家峰亦緊跟其後而出。三人至店外之民生東路上
    ，張建和、戊○○二人於對向騎樓下見狀即衝出，張建和於民生東路雙黃線上（
    按該路段係不平衡車道，靠金群便利商店即西向東方向為一線車道，另邊即東向
    西方向為二線車道）首先遭遇丁○○、程家峰，而發生打鬥。丁○○揮刀砍殺張
    建和，而戊○○衝上來以腳踹程家峰，程家峰被踹倒地，隨即站起而揮刀砍殺戊○○。張建和與丁○○打鬥中，為丁○○砍中多處，使張建和左前胸穿刺傷長十
    公分，及於胸骨深入胸腔，切斷左第三、第四肋軟骨、深達心包囊、心臟左右心
    室大量出血、血心囊、血胸、右前胸切割傷長九公分、背右側淺皮膚切傷三公分
    、背左側淺皮膚切傷一．八×０．四公分、右鼠蹊部切傷二．０×０．七公分、
    右大腿上端、右鼠蹊部斜走二公分切傷及右下腿膝蓋部半圓形切傷八公分，當場
    倒臥血泊送醫不治死亡。而戊○○則與程家峰打鬥中，為程家峰砍中多處，使戊○○受有前胸三處裂傷，分別為一六×五×五公分、一五×六×五公分、五×三
    ×三公分，兩前臂裂傷，分別為五×二×一公分、五×三×三公分，及右腹裂傷
    一六×一０×六公分、肝臟裂傷、左腹裂傷一四×五×五公分、後頸部裂傷五×
    一×一公分等傷。而甲○○於張建和、戊○○與丁○○、程家峰打鬥時，亦自騎
    樓下跟出，行至馬路中央時，因見對方持刀，即不敢向前，而右轉朝林森北路方
    向欲尋器械，時乙○○見狀即基於前開共同殺人之犯意，持刀追殺甲○○，並以
    閩南話呼叫「別走」，甲○○見狀即快步奔逃，乙○○追殺約三十公尺未趕上，
    始停步未再追趕，惟竟迅即轉向先前打鬥之騎樓下，趁丙○○不備，自丙○○背
    後猛刺一刀，致丙○○受有背部裂傷一處，丙○○背部被刺一刀後，見對方持雙
    刀進逼，即閃避逃離，始免遭繼續被砍，惟乙○○猶以一把水果刀擲射丙○○，
    然未射中，致該把水果刀遺留現場。戊○○身上被砍殺多處，繼續與程家峰纏鬥
    ，至二人均跌倒，始停手，程家峰隨即起身自小巷奔離現場，並將水果刀丟棄於
    巷內排水溝，戊○○幸經即時送醫，始免於死。而丁○○於砍倒張建和後，即至
    騎樓下，扶走謝連富，並招呼乙○○一起搭計程車離去，三人上計程車後，丁○○將水果刀交予乙○○丟棄，乙○○於行至不詳地點乃連同其持有之一把水果刀
    ，共二把均自車內丟出。嗣警方獲報馳至現場，於前開便利商店及案發現場扣得
    水果刀一把及刀鞘四支，其餘水果刀三把則未尋獲，並循線於同日六時三十分許
    ，在台北市○○○路一九九號長庚醫院查獲就醫中之謝連富。丁○○則於同年五
    月九日六時三十分許，在台北縣中和市○○街二五六號六樓Ａ室為警逮獲，另乙○○於同年月五日下午某時向台北市政府警察局中山分局投案。
二、案經戊○○告訴，及台北市政府警察局中山分局移送台灣台北地方法院檢察署檢
    察官偵查起訴。
    理  由
一、查被告丁○○、乙○○與程家峰、謝連富四人至前開漲停板ＫＴＶ飲酒作樂，於
    凌晨三時許離去，下電梯時，與丙○○、戊○○、呂多年、甲○○等人發生摩擦
    ，進而互毆，而後張建和自樓上趕至現場，嗣丁○○、乙○○、程家峰至對街金
    群便利商店取水果刀，而謝連富則仍在騎樓下被毆等情，已據被告丁○○、乙○○，及程家峰、謝連富、丙○○、戊○○、甲○○等人於警訊及偵審中供陳明瞭
    ，並據本院勘驗現場錄影帶屬實。
二、訊據上訴人即被告丁○○供承有於右揭時地與丙○○、戊○○等人互毆，嗣因不
    敵，且看同行朋友謝連富遭毆打受傷，隨即進入上開便利商店拿取水果刀衝出，
    並在台北市○○○路○路上持刀揮砍向其衝過來之被害人張建和，被害人張建和
    因而受右述傷害不治死亡之事實，惟矢口否認有殺人之故意，辯稱：伊自便利商
    店出來，對方三、四人就衝過來圍毆伊，伊為保護自己才對對方展開攻擊，且伊
    是因看到謝連富被打，受傷很重，為救謝連富才到便利商店拿刀的云云。訊據上
    訴人即被告乙○○供承有於右揭時地，因謝連富與丙○○、戊○○等人互毆，謝
    連富被打受傷甚重，而隨被告丁○○進入右揭便利商店，並拿取水果刀一把出來
    之事實，惟矢口否認有搶奪水果刀及殺人之犯行，辯稱：伊因看到對方打謝連富
    ，打到謝連富哀嚎不已，伊心裡害怕，才跟丁○○進到便利商店，水果刀是丁○○交給伊，伊拿刀只是要保護自己，一出商店，即閃避到便利商店左前方，心裡
    很緊張，不知怎麼辦，復伊看到甲○○過來，怕被打，所以才叫他不要過來云云
    。
三、經查：
（一）被告丁○○坦承自前揭便利商店拿取水果刀，嗣於右揭時地持該水果刀揮砍被
      害人張建和，致使被害人張建和受右述傷害，經送醫不治死亡之事實，而證人
      即前開便利商店店長張理強於檢察官偵查時證稱：三個人拿刀沒付帳就用跑的
      出去，伊追出去看，... 在伊店前那人被殺倒在地，右前胸有流血出來，在地
      上抽動幾下，伊看到事態嚴重，就進去打電話報警等語（見八十七年偵字第七
      四九九號卷第七一頁背面至七二背面）。而現場目擊證人林文政於偵查時證稱
      ：把人殺倒地的那個人，伊在派出所看照片，像丁○○等語（見同上卷第九十
      七頁）。另證人潘文正於偵查時證稱：那個人把張建和殺倒在地後，就到漲停
      板ＫＴＶ酒店這邊騎樓下，扶一個人搭計程車離去，而當時從便利商店有三人
      衝出來，騎樓下這邊有二人衝過去，雙方在馬路上打起來，是一對一，後來一
      人被殺倒在地上，事後才知此人是張建和等語（見同上卷第一九七頁及背面）
      。足認被告丁○○上揭自白持水果刀揮砍被害人張建和，致被害人張建和受傷
      不治死亡等情屬實。而查被害人張建和身上共有七處刀傷，其左前胸所受之刀
      傷，長十公分，及於胸骨深入胸腔，切斷左第三、第四肋軟骨，深達心包囊，
      終告死亡，業經台灣台北地方法院檢察署檢察官督同法醫師相驗在案，並有照
      片二十三幀及台灣高等法院檢察署法醫中心（87）高檢醫鑑字第三七四號鑑定
      書在卷可稽。
（二）程家峰供稱伊跟著丁○○進到便利商店，伊持一把水果刀，走出便利商店，有
      一人就衝過來打伊，伊就拿刀亂揮，對方要搶伊手上的刀，拉扯中伊把他推開
      等語（見八十七年偵字第七四九九號卷第二一七頁背面）。被害人戊○○於原
      審法院供稱：伊看到張建和快步走上民生東路，就跑步跟上去，對面有二人迎
      面過來，在馬路上遭遇，雙方互毆起來，鬥毆中感覺自己身上涼涼的，才察覺
      對方右手有拿東西，後來伊跌倒，爬起來那人就跑掉了，而殺傷伊之人，應該
      沒有乙○○這麼胖，不是乙○○（見原審卷第八十二頁）。嗣於本院更審前調
      查時供稱：伊看到丁○○、程家峰衝過來就打起來，程家峰面對面殺伊，但伊
      背面也被刺一刀，而張建和與丁○○打，程家峰砍了伊十一刀，伊頭部也被砍
      一刀等語（見本院八十七年上重訴字第六三號卷錄第七十頁），並參酌證人林
      文政及潘文正二人於偵查時證稱當時在馬路上是一對一打起來等情，足證程家
      峰即為當時持刀砍殺被害人戊○○之人，應堪認定。而查被害人戊○○身上受
      有八處刀傷，其前胸三處刀傷分別為一六×五×五公分、一五×六×五公分及
      五×三×三公分、左右腹部之刀傷為一四×五×五公分及一六×一．０×六公
      分、併肝臟裂傷，幸經及時送醫始免於難，有驗傷診斷書乙份及被害人戊○○
      受傷之照片五幀附卷可稽。
（三）查甲○○自騎樓跟出於馬路上時，因見丁○○等人持刀，乃向右欲尋器物，為
      乙○○發見，乙○○乃持刀追殺甲○○約三十公尺，並呼叫「別走」，甲○○
      見狀，乃加速逃離，始未被追及等情，已據甲○○陳述明確（見原審卷第一三
      四頁、第二一六至二一八頁、本院八十八年十一月十六日訊問筆錄），並經被
      告乙○○坦承在卷。
（四）被害人丙○○於偵查時陳稱：伊在騎樓下與謝連富在鬥毆，突然覺得背部刺痛
      ，轉身看有一人雙手揮舞，手上有亮光，才警覺到那人手上有拿刀子等語（見
      八十七年偵字第七四九九號卷第一九七頁），嗣於本院更審前調查時供稱：「
      後腰有一刀傷，我回頭看刺我的人是拿二把刀在揮，當時太黑了，不能確定是
      何人。」（見本院八十七年上重訴字第六三號卷第七二頁），是應係持雙刀之
      人刺傷丙○○。雖被告乙○○陳稱：伊拿一把水果刀，是丁○○在超商內給的
      ，因很慌張，出超商時腳踢到東西，手上的刀就滑出去，伊再撿起，丁○○手
      上則有兩把刀云云。惟查被告丁○○於本院調查中供稱「拿了二把刀，出來後
      匆忙中掉了一把在店內。」（見本院八十八年十月二十六日訊問筆錄），於本
      院更審前稱：「我本來拿了兩把刀，後來掉了一把在地上，是乙○○撿起來的
      ，並不是我拿刀給乙○○，所以根本沒有人拿二把刀。」（見本院八十七年上
      重訴字第六三號卷第八十七頁）「我共拿了二把水果刀，但出了超商，我手上
      二把水果刀又掉了一把。」（見同上卷第一○九頁及背面）「我拿了二把刀，
      但一把是出超商時就掉了，所以手上只拿一把刀。」（見同上卷第一三二頁背
      面）「我扶走謝連富後與乙○○一起坐計程車走，林某上車時還拿了一把刀，
      我將我手上的一把刀給他，他再持此二把刀丟掉，我本想自行把此事扛下，我
      做的事我負責，但我沒有做的不能要我負責，我從頭只與張建和相遇，我只有
      一把刀，原拿二把，出超商時掉了一把，現場查獲的刀林某曾於事後告訴我，
      是他射向丙○○的，林某共持二把刀。」（見本院八十八年十二月二十四日審
      判筆錄），另查本件經本院於調查中勘驗案發時金群便利商店之錄影帶顯示：
      「於丁○○出現時，在其左腳左前方出現一把刀，丁○○從刀子旁走過，刀尚
      在地上打轉，接著乙○○出現，蹲下左手拾刀右手後擺握拳，後就出去，程家
      峰亦跟著出去。」查該掉落於地上之水果刀，係掉落於丁○○之前，丁○○走
      過後，始由緊跟其後之乙○○蹲下拾刀，被告丁○○上開供陳，與事實相符，
      堪予採信，顯見該水果刀係丁○○掉落，而依乙○○蹲下以左手拾刀時，右手
      後擺呈握拳狀以觀，（以上並參看八十七年偵字第七四九九號卷第二十五、二
      十六頁照片），其右手握拳之形態，顯然手中握有器物，雖因攝影之角度而未
      顯示出其所持何物，然參之乙○○稱其於店內即持一把水果刀，則右手當係握
      持該水果刀無誤，是其再撿拾丁○○掉落之水果刀後，則其出店門時，應已持
      有二把水果刀。又丁○○於本院審理中稱：「在騎樓下，我扶走謝連富，並未
      遇到任何人，不可能連續殺人。」查丁○○係於民生東路雙黃線上與張建和纏
      鬥，於刺殺張建和倒地後，即至騎樓下扶走謝連富，在騎樓下未遭遇丙○○，
      此並據證人潘文正於偵查中證稱「張建和倒地後，殺他之人才停手，並往漲停
      板這方向的騎樓下扶一個人，搭計程車離去。」（見八十七年偵字第七四九九
      號卷第一九七頁背面）；程家峰亦係在馬路上與戊○○遭遇，砍殺戊○○後即
      逃逸至巷內，嗣即先行離去，亦未至騎樓下與丙○○遭遇，亦據戊○○及程家
      峰供陳明確（見八十七年偵字第七四九九號卷第一九一頁及背面、一九二頁、
      二一七頁、二一八頁）；而謝連富始終在騎樓下與丙○○等人互毆，未曾持刀
      ，亦據謝連富陳述甚明。是丙○○之刀傷自非丁○○、程家峰、謝連富所刺，
      而乙○○持有二把刀，已如前述，從而堪認被告乙○○於追殺甲○○不及後，
      迅即轉向對向騎樓下，乘機刺殺丙○○。被告乙○○所辯因很慌張，出超商時
      腳踢到東西，手上的刀就滑出去，伊再撿起，丁○○手上則有二把刀云云，自
      係卸責之詞，不足採信。應認被害人丙○○當時身上之刀傷係被告乙○○所致
      ，而被害人丙○○受有背部裂傷一處，亦據被害人丙○○迭次供述在卷，亦堪
      信為真實。
（五）證人即金群便利商店店長張理強於檢察官偵查時雖證稱：三個人拿刀沒付帳就
      用跑的出去，伊追出去看，其中一人在對街騎樓下殺人，一人在伊店前馬路上
      殺人，另一人則往中山北路方向追對方的人，在伊店前那人被殺倒在地云云（
      見八十七年偵字第七四九九號卷第七十一頁背面至七十二頁）。惟查被告丁○○與程家峰自便利商店衝出後，即在馬路雙黃線上與張建和、戊○○遭遇，而
      持刀砍殺，被告乙○○則持刀追殺甲○○，此時尚無所謂其中一人在對街騎樓
      下殺人，而丁○○、程家峰亦未至對街騎樓下殺人，已如前述，另參之證人潘
      文正於偵查中證稱：「從便利商店出來有三人，鬥毆只有二人，和對方二人共
      四人一對一在馬路上打，沒注意到另一人在哪裡。」（見同上卷第一九六頁背
      面），顯見本件事發當時，場面混亂，證人均未能同時窺其全貌，是足認張理
      強上開所述，語意與實情不盡相符，其所謂一人在對街騎樓下殺人，另一人則
      往中山北路追對方的人，應係接續進行之狀況，或因深夜黑暗中錯認是時丙○○與謝連富在對街互毆之情節為殺人，是尚難據此即認被告乙○○僅有追殺甲○○之行為，而未刺殺丙○○。
（六）查被告丁○○及程家峰二人自前揭便利商店拿取水果刀衝出，在台北市○○○
      路○路上遭遇被害人張建和、戊○○，被告丁○○及程家峰二人即持刀揮殺，
      而依被害人張建和、戊○○二人所受之上述傷勢，該二人均受多處刀傷，甚至
      深達內臟，且所受之刀傷處大都係胸、腹等身體要害處，被告丁○○、程家峰
      二人當時若僅係基於防衛自己，並嚇阻被害人張建和等人之攻擊，當無須對徒
      手之被害人張建和等人下手如此之重，復連續砍殺如此多刀，是其等持銳利之
      水果刀攻擊被害人張建和、戊○○，既均係對準身體要害且用力極猛，有殺人
      之決意甚明。而乙○○於見甲○○自對向騎樓出來後，即持刀追趕，並呼叫甲○○別走，且追趕約三十公尺之遠，其若無殺人之意，當不致持刀追趕三十公
      尺之遠，其稱係怕被對方打，才趕走對方意在自保云云，惟如怕對方，豈有再
      持刀追趕之理，是足見其追趕甲○○亦係基於殺人之犯意為之，且已著手於殺
      人行為之實行，而不遂。至被害人丙○○雖僅背部受刀傷一處，惟據被害人丙○○於本院更審前調查時供稱該持二把刀之人有要再刺伊，伊後退，對方再逼
      ，後伊找到反擊的東西，回頭已沒看到人等語（見本院八十七年上重訴字第六
      三號卷第七十二頁）。被告乙○○當時若無殺害被害人丙○○之犯意，何以出
      奇不意，自背後刺殺，且持刀一再進逼，幸被害人丙○○及時閃避，始免續遭
      其持刀砍殺，是足認被告乙○○持刀刺向被害人丙○○時，顯亦係基於殺人之
      犯意。
（七）被告丁○○、乙○○及程家峰三人進入前揭便利商店，分別拿取水果刀，未付
      帳即衝出店外等情，業據被告丁○○、乙○○及程家峰，暨該便利商店店長張
      理強分別供承及證述在卷。被告丁○○、乙○○等趁店長張理強不備之際，取
      走該店供販賣之水果刀，丁○○雖於警訊中稱有丟五百元給店員，結果掉在地
      上，由尾隨在後之乙○○撿起云云，然查乙○○於本院調查中則稱並沒有此事
      （見本院八十八年十二月七日訊問筆錄）；丁○○另稱伊拿皮夾給乙○○要他
      去付帳一節，乙○○於本院調查中稱：「不記得他有無給我皮夾，事後皮夾不
      在我身上等語。」（見本院八十八年十月二十六日訊問筆錄）查丁○○就此前
      後所陳不一，且均為乙○○所否認，是足認其所稱丟五百元或給皮夾付帳云云
      ，均與事實不合，不足採信。其等既未付款，顯有不法所有之意圖甚明。被告
      乙○○及程家峰雖迭次供稱其等各所拿取之水果刀係在店內由丁○○所交付的
      云云，惟此為被告丁○○所否認，並於本院調查中稱「未拿一支刀給乙○○」
      「是整個架子倒下去，刀掉滿地，我將刀子整個收拾好，交給他處理。」（見
      本院八十八年十月二十六日訊問筆錄），於本院審理中稱「置物架的刀掉了一
      地，我用雙手撥在一起，推給乙○○處理。」「明明是一堆刀子在地上，我推
      給林處理，並未拿刀給他，為什麼一直說是我拿給他的。」（見本院八十八年
      十二月二十四日審判筆錄）於本院更審前稱：「從架子上拿了二把水果刀，地
      上掉了水果刀一把，乙○○、程家峰剛好過來，我就叫他們將地上水果刀整理
      一下。」（見本院八十七年上重訴字第六三號卷第五五頁背面）「我共拿了二
      把水果刀，很多水果刀掉在地上，我要整理掉在地上的水果刀，一回頭才發現
      乙○○跟著進來，我是要他整理地上的水果刀，但出了超商，我手上二把水果
      刀又掉了一把，我並沒有拿水果刀給乙○○、程家峰，我以前筆錄說一把，並
      不是指一支，而是一大把水果刀要他整理。」（見同上卷第一○九頁及背面）
      ，而程家峰於原審調查中稱：「丁○○拿了一把刀後，其他掉在地上，他叫乙○○收拾一下，當時我看到丁○○頭上流血，不放心，看乙○○拿一把刀，我
      也拿一把刀走出去。」（見原審卷第一七八頁背面）且乙○○於本院更審前亦
      稱：「我和程家峰一起進去，丁○○很匆忙的抓了二把水果刀就衝出去了，我
      也跟著拿了一把水果刀，程家峰也拿了刀。」（見本院八十七年上重訴字第六
      三號卷第五六頁背面）。是足認被告丁○○前開供述為真實可採，而參之以上
      所述，亦足認丁○○雖另曾陳稱伊交付水果刀給乙○○、程家峰云云，及程家
      峰於偵查及原審中亦曾稱丁○○拿水果刀給伊及乙○○云云，無非因事出突然
      ，記憶不清楚或丁○○出於承擔一切刑責迥護乙○○之詞，均與事實不符，不
      足據以為認定事實之依據，是被告乙○○及程家峰所拿取之水果刀顯非被告丁○○所交付，而係自行搶取。被告乙○○所辯伊所持之水果刀係丁○○所交付
      云云，要屬圖卸刑責之詞，不足採信。
（八）被告丁○○、乙○○與程家峰三人於與戊○○、丙○○等人互毆後，復見謝連
      富被毆打情節慘重，憤而緊隨衝進金群超，且均趁店長張理強不備之際，各奪
      取水果刀，即緊隨衝出店外，並各持水果刀分擊、追殺被害人等人，其等於搶
      奪水果刀之時，應即萌生殺人之犯意，又因事起瞬間，雖未見其三人有何謀議
      ，然揆之乙○○、程家峰緊跟於丁○○進入超商，均搶奪水果刀，再緊跟而出
      ，出超商後，即合力分擊被害人等情，顯然三人於行為時，彼此間係基於相互
      之認識，相互間對搶奪及殺人有默示之合致，參之最高法院七十三年台上字第
      一八八六號判例：「共同正犯之意思聯絡，不限於事前有所協議，其於行為當
      時，基於相互之認識，以共同犯罪之意思參與者，亦無礙於共同正犯之成立。
      」及七十三年台上字第二三六四號判例：「意思之聯絡並不限於事前有所謀議
      ，即僅於行為當時有共同犯意之聯絡者，亦屬之，且其表示之方法，亦不以明
      示通謀為必要，即相互間有默示之合致，亦無不可。」之意旨，其三人自屬有
      搶奪及殺人之犯意聯絡，且有行為之分擔，均為共同正犯。
（九）被告丁○○雖迭次以係對方主動攻擊，其基於防衛自己始出手反擊，應屬正當
      防衛云云，惟按正當防衛係對於現在不法之侵害防衛自己或他人之權利而言，
      「至彼此互毆，又必以一方初無傷人之行為，因排除對方不法之侵害而加以還
      擊，始得以正當防衛論。」最高法院著有三十年上字第一○四○號判例可參，
      被告丁○○既係因與被害人張建和等人鬥毆不敵後，取刀行兇，已如前述，並
      非被害人張建和等人先行侵害，被告丁○○自不得主張正當防衛，附此敘明。
（十）此外，復有水果刀一把、刀鞘四支及錄影帶一捲扣案可證，本件事證明確，被
      告丁○○、乙○○等所辯無搶奪、殺人之犯意及行為云云，均屬卸責之詞，不
      足採信，其等上揭犯行，均堪認定。
四、核被告丁○○、乙○○二人與程家峰共同先搶奪水果刀，再持以同時分別殺害張
    建和既遂、殺害戊○○、甲○○、丙○○三人未遂，分別係犯刑法第三百二十六
    條之結夥三人搶奪罪及刑法第二百七十一條第一項、第二項之殺人既遂、未遂罪
    。起訴書就被告搶奪部分認係犯刑法第三二五條第一項之普通搶奪罪，尚有未洽
    ，起訴法條應予變更。被告丁○○、乙○○與程家峰間就以上所犯，有犯意聯絡
    及行為分擔，均為共同正犯。又被告乙○○於追殺甲○○未遂時，迅即轉而刺殺
    丙○○，其間間不容髮，顯係基於整體纏鬥殺人之犯意，以單一行為接續進行。
    是被告丁○○、乙○○與程家峰間基於犯意聯絡及行為分擔，同時同地殺害張建
    和既遂及殺害戊○○、甲○○、丙○○三人未遂，係一行為同時觸犯殺人既遂一
    罪及殺人未遂三罪，為想像競合犯，應從一重之殺人既遂罪處斷，被告丁○○、
    乙○○就所犯上開殺人罪及搶奪罪間有方法結果之牽連關係，為牽連犯，應從一
    重之殺人既遂罪處斷。被告乙○○追殺甲○○未遂部分，雖未經起訴書敘及，惟
    因與起訴之犯行有裁判上一罪之關係，為起訴效力所及，本院自應併予審理。至
    被告丁○○、乙○○為殺人犯意前之與被害人戊○○、丙○○等人間之鬥毆，因
    被害人戊○○等人一方身材均較為高大，被告丁○○一方不敵，並未致對方何傷
    害，是公訴人並未起訴被告丁○○、乙○○二人涉犯刑法傷害罪嫌，併此敘明。
五、原審對被告丁○○、乙○○二人據以論罪科刑，固非無見，惟查：(一)被告丁○○
    與乙○○及程家峰間有共同殺人之犯意聯絡，應負共同殺人之罪責，且丙○○係
    被告乙○○所刺殺，原審認丙○○係丁○○所刺傷，又對乙○○追殺甲○○部分
    之犯行亦未予認定，進而認乙○○不成立殺人罪，均有未合。(二)刑法第二百八十
    三條所謂聚眾鬥毆，係指參與鬥毆之多數人，有隨時可以增加之狀況而言，如參
    與鬥毆之人，並無隨時可以增加之狀況，即非屬聚眾鬥毆（參照最高法院二十年
    非字第一一四號判例、二十八年上字第六二一號判例），查本件雙方鬥毆時，雙
    方均無向外求援，其鬥毆之人並無隨時可增加之狀況，且被告丁○○一方因不敵
    ，始進入前揭便利商店取刀械行兇，並非向外求援聚眾，是本件雙方鬥毆之人數
    確定，核與刑法聚眾鬥毆之要件顯有未合，原審認被告乙○○係犯聚眾鬥毆致人
    於死之罪責，顯有未合。(三)被告乙○○就自前揭便利商店拿取水果刀之行為，應
    與被告丁○○及程家峰共犯刑法加重搶奪罪，原審認被告乙○○所持之水果刀係
    被告丁○○所交付，而係犯刑法收受贓物罪，其論斷核與事實不合。(四)被告丁○○、乙○○及程家峰三人基於共同殺人之犯意聯絡及行為分擔，同時同地分別持
    刀砍殺被害人張建和、戊○○及丙○○、追殺甲○○，係一行為同時觸犯一殺人
    既遂罪及三殺人未遂罪，係屬想像競合犯，應從一重之殺人既遂罪處斷，原審認
    被告丁○○係基於概括犯意連續數行為而為之，依連續犯規定以一罪論，其論斷
    實有未合。是被告丁○○上訴意旨以其並無殺人之故意，被告乙○○上訴意旨否
    認有上述犯行，固均無理由，惟檢察官上訴意旨認被告乙○○應共負殺人罪責等
    ，即非無理由，原判決關於被告丁○○、乙○○二人部分既有可議，自應由本院
    予以撤銷改判，爰審酌被告丁○○前有多次刑案紀錄，有台灣高等法院檢察署刑
    案紀錄簡覆表在卷可憑，此次犯罪，雖未構成累犯，惟被告丁○○僅因細故發生
    鬥毆，不敵對方，竟即搶奪水果刀並持刀猛刺被害人張建和多刀，致奪人性命，
    其犯罪手段殘忍，而被告乙○○無犯罪前科，惟竟亦因鬥毆細故，即搶刀再持刀
    行兇，先追殺甲○○未果，再乘機刺殺丙○○，及被告二人與程家峰間有犯意聯
    絡，應就全部結果負共同正犯之責，惟衡諸本件鬥毆非被告丁○○、乙○○所引
    起等一切情狀，分別量處被告丁○○無期徒刑，並依法宣告褫奪公權終身；量處
    被告乙○○有期徒刑十二年。至扣案之水果刀一把、刀鞘四支，雖係供被告等犯
    罪所用之物，但並非被告等所有，而係屬前揭便利商店所有，不得沒收，附此敘
    明。
據上論斷，應依刑事訴訟法第三百六十九條第一項前段、第三百六十四條、第三百條
、第二百九十九條第一項前段，刑法第二十八條、第二百七十一條第一項、第二項、
第三百二十六條、第五十五條、第三十七條第一項，判決如主文。
本案經檢察官李金定到庭執行職務。
中    華    民    國    八十九    年      一        月        十二      日
                            臺灣高等法院刑事第十四庭
                                審判長法  官  陳  祐  輔
                                      法  官  陳  國  文
                                      法  官  蔡  國  在
右正本證明與原本無異。
如不服本判決應於收受送達後十日內向本院提出上訴書狀，其未敘述上訴之理由者並
得於提起上訴後十日內向本院補提理由書（均須按他造當事人之人數附繕本）。
                                      書記官  丁  華  平
中    華    民    國    八十九    年       一       月        十七      日
附錄：本判決論罪科刑法條全文
刑法第二百七十一條第一項、第二項：
殺人者，處死刑、無期徒刑或十年以上有期徒刑。
前項之未遂犯罰之。


司法院資訊處製作；財團法人民間司法改革基金會備份。
